【裁判字號】    97,易,523
【裁判日期】    970521
【裁判案由】    贓物
【裁判全文】
臺灣臺北地方法院刑事判決               97年度易字第523號
公  訴  人  臺灣臺北地方法院檢察署檢察官
被      告  甲○○
            丙○○
            乙○○
上列被告因贓物案件，經檢察官提起公訴（96年度偵字第10519
號），本院判決如下：
    主  文
甲○○、丙○○、乙○○均無罪。
    理  由
一、公訴意旨略以：被告甲○○係址設臺北市萬華區○○○路16
    3 號1 樓32室中大郵票錢幣社（起訴書誤載為「大中郵票錢
    幣社，下同）負責人，於民國93年中旬某日，明知尹國賢（
    已於93年12月12日死亡）所提供之枯木壺2 只、枯木青蛙壺
    、枯木蜥蜴壺各1 只，均係來路不明之贓物（均係丁○○於
    91年7 月23日，在臺北縣永和市○○街109 巷6 號4 樓住處
    失竊之物），仍基於牙保贓物之犯意，在中大郵票錢幣社上
    址受託於尹國賢，以每只茶壺新臺幣（下同）1500元至2000
    元之顯不相當價格轉售；嗣被告丙○○亦明知上開4 只茶壺
    均係來路不明之贓物，仍於93年間，在中大郵票錢幣社上址
    ，以合計8000元之顯不相當價格，向甲○○購得上開4 只茶
    壺；嗣於96年4 月18日，被告乙○○亦明知其父丙○○所持
    有上開4 只茶壺均係來路不明之贓物，仍予收受，並在其位
    於臺北市萬華區○○○路15號6 樓住處，利用其所有個人電
    腦主機1 台（含螢幕、鍵盤、滑鼠等週邊配備）、網路連線
    設備及向中華電信股份有限公司數據通信分公司（下稱中華
    電信數據分公司）申請之ADSL寬頻網路，連線至雅虎國際資
    訊股份有限公司（下稱雅虎公司）之「雅虎奇摩拍賣」網站
    ，以第Ｚ000000000000 號帳號刊登競標上開4 只茶壺之訊息
    ，經警方於96年4 月28日下午16時50分許，在被告乙○○前
    開住處搜索查獲，並扣得上開4 只茶壺，因認被告甲○○涉
    犯刑法第349 條第2 項之牙保贓物罪嫌、被告丙○○涉犯同
    條項之故買贓物罪嫌、被告乙○○涉犯同條第1 項之收受贓
    物罪嫌云云。
二、證據能力部分：
（一）按傳聞法則之重要理論依據，在於傳聞證據未經當事人之
      反對詰問予以核實，乃予排斥，惟若當事人已放棄對原供
      述人之反對詰問權，於法院審判時表明同意該等傳聞證據
      可作為證據，基於證據資料愈豐富，愈有助於真實發現之
      理念，並貫徹刑事訴訟法修法加重當事人進行主義之精神
      ，確認當事人對於證據能力有處分權之制度，傳聞證據經
      當事人同意作為證據，法院認為適當者，亦得為證據。另
      當事人於調查證據時，對於傳聞證據表示「沒有意見」，
      而未於言詞辯論終結前聲明異議，應視為已有將該等傳聞
      證據採為證據之同意，此參刑事訴訟法第159 條之5 之規
      定即明。
（二）本件後述之證人即被害人丁○○、證人葉劉金雄即上開4
      只茶壺之創作人於警詢、偵訊時之證述，及前揭「雅虎奇
      摩拍賣」網站之拍賣資料、扣押物品目錄表、上開茶壺照
      片、贓物認領保管單、被告甲○○擔任中大郵票錢幣社負
      責人名片、聚興商行營利事業基本資料各1 件、現場照片
      4 張，經本院分別提示調查後，至言詞辯論終結前，均未
      經公訴人及被告主張有不得為證據之情形，本院審酌各該
      書面或筆錄陳述作成時之情況，並無不法之情事，認為適
      當，揆諸首開說明，均認有證據能力。
三、按犯罪事實應依證據認定之，無證據不得推定其犯罪事實，
    又不能證明被告犯罪或其行為不罰者，應諭知無罪之判決，
    刑事訴訟法第154 條、第301 條第1 項分別定有明文。次按
    認定不利於被告之事實，須依積極證據，茍積極證據之本身
    存有瑕疵而不足為不利於被告事實之認定，即應為有利於被
    告之認定，更不必有何有利之證據，而此用以證明犯罪事實
    之證據，猶須於通常一般人均不至於有所懷疑，堪予確信其
    已臻真實者，始得據以為有罪之認定，倘其證明尚未達到此
    一程度，而有合理性之懷疑存在，致使無從為有罪之確信時
    ，即應為無罪之判決（最高法院30年上字第813 號判例、76
    年臺上字第4986號判例、82年度臺上字第163 號判決意旨參
    照）；又按刑事訴訟法第161 條已於91年2 月8 日修正公布
    ，其第1 項規定檢察官就被告犯罪事實應負舉證責任，並指
    出證明之方法。是檢察官對於起訴之犯罪事實，應負提出證
    據及說服之實質舉證責任；倘其所提出之證據不足為被告有
    罪之積極證明，或其指出證明之方法，無從說服法院以形成
    被告有罪之心證，基於無罪推定之原則，自應為被告無罪判
    決之諭知（最高法院92年臺上字第128 號判例意旨參照）。
四、公訴人認被告甲○○涉犯刑法第349 條第2 項之牙保贓物罪
    嫌、被告丙○○涉犯同條項之故買贓物罪嫌、被告乙○○涉
    犯同條第1 項之收受贓物罪嫌，無非以證人即告訴人丁○○
    、證人即上開4 只茶壺創作人葉劉金雄之證述、永和分局永
    和派出所91年7 月23日陳報單及所附丁○○失竊上開茶壺之
    報案筆錄、被告乙○○於雅虎公司申請上開第Ｚ00000000000
    0 號帳號之拍賣網站資料、上開茶壺照片、扣押物品目錄表
    等為其論據。訊據被告甲○○、丙○○、乙○○固分別供承
    於公訴意旨所述時、地，受託寄賣、買受及收受上開4 只茶
    壺，惟均堅決否認有何贓物認識，被告甲○○辯稱：上開4
    只茶壺係其認識幾十年之老友尹國賢於91年間拿至其經營之
    中大郵票錢幣社上址，託其代為出售，而由被告丙○○以合
    計8000元購買，尹國賢在託售時並未表明售價，其不懂茶壺
    ，亦不知上開4 只茶壺係贓物等語；被告丙○○辯稱：其係
    從事古董生意，覺得上開茶壺製作工藝不錯，判斷價值應各
    在2000元以上，乃向合法商家即被告甲○○開設之中大郵票
    錢幣社以合計8000元之價錢購買，在購買時並未查明是否係
    名貴茶壺，不知該茶壺係葉劉金雄所創作，亦不知係贓物，
    且茶壺之價格見仁見智，基於生意觀點，購入價格當然越便
    宜越好等語；被告乙○○辯稱：其父即被告丙○○交付上開
    4 只茶壺時，曾同時告知各該茶壺之名稱、起標價、截標時
    間、商品描述等項，由其依丙○○之指示，於前揭網站拍賣
    ，每只茶壺起標價均為99元，丙○○並未告知上開茶壺來源
    及購入成本，其於收受時並不知係贓物等語。
五、經查：
（一）前揭4 只茶壺均係由葉劉金雄所創作，經被害人丁○○收
      購後，於91年7 月23日失竊，嗣由尹國賢（已於93年12月
      12日死亡）於93年中旬某日，持至被告甲○○於臺北市萬
      華區○○○路163 號1 樓32室開設之中大郵票錢幣社，交
      由甲○○代為尋找買家，經放置約一、二個月後，由被告
      丙○○以合計8000元之價格購得，丙○○嗣於96年4 月18
      日，將上開4 只茶壺交予其女即被告乙○○，並告知上開
      4 只茶壺之名稱、起標價、截標時間、商品描述等項後，
      由乙○○在其位於臺北市萬華區○○○路15號6 樓住處，
      利用前揭個人電腦主機及週邊配備、網路連線設備及向中
      華電信數據分公司申請之ADSL寬頻網路，連線至雅虎公司
      之「雅虎奇摩拍賣」網站，利用第Ｚ000000000000 號帳號
      ，以「聚興商行」（95年1 月26日設立，營利事業登記證
      號：第00000000號，址設臺北市萬華區○○○路15號6 樓
      ）之名義，刊登競標上開4 只茶壺之訊息等事實，業據被
      告甲○○、丙○○、乙○○於警詢、偵訊及本院審理時，
      分別供述在卷，互核相符，且與證人即上開4 只茶壺之創
      作人葉劉金雄、證人即被害人丁○○於警詢、偵訊時之指
      述（見96年度偵字第10519 號卷第13至18頁、第35至36頁
      、第62至63頁、第69至70頁、第75至76頁、第86至88頁、
      第100 至103 頁、第107 至110 頁）相符，並有上開4 只
      茶壺照片、扣押物品目錄表、贓物認領保管單、被告甲○○擔任中大郵票錢幣社負責人名片、聚興商行營利事業基
      本資料、上開網站拍賣資料各1 件、現場照片4 張等在卷
      （見上開偵查卷第24頁、第27至28頁、第31頁、第33頁、
      第37頁、第39至40頁、第65至66頁）可稽，堪予認定。
（二）次查，上開4 只茶壺本屬得依一般交易方式流通之物品，
      雖其中部分茶壺底部印有「金雄」、「戊寅」等製作人葉
      劉金雄之落款（見96年度偵字第10519 號卷第108 至111
      頁），惟並無其他特定專屬記載可資聯想判斷為贓物，且
      上開「金雄」二字係以篆體字印製，並非一見即得分辨，
      另部分茶壺底部更未印製類如上開「金雄」等字體，是否
      能立即分辨係由葉劉金雄所製作，已非無疑。又葉劉金雄
      於偵訊時固證稱上開4 只茶壺係以單價18至20萬元之價格
      賣予告訴人丁○○，及上開茶壺係先經雕塑成形、素燒、
      上色、再素燒後所製成，製作過程費時，且僅其本身具備
      該項製作能力，故價錢較高，如以單價2000元之價格僅能
      買到以手拉胚方式製成之一般茶壺等語（見上開偵查卷第
      100 至101 頁）。惟按上開4 只茶壺均屬藝術品，而藝術
      品之收藏價格輒因創作者或藝品本身、同類作品數量多寡
      、社會經濟景氣變化、收藏者個人喜好程度、係屬真品或
      仿製品等諸多因素，而受影響，此乃眾所周知之事實，且
      被告甲○○、丙○○係分別從事郵幣、古物網拍業務之人
      ，此有被告甲○○之前揭名片、聚興商行之營利事業基本
      資料在卷（見上開偵查卷第33頁、第37頁）可稽，是其等
      是否確具判斷非屬其等專門販售物品之上開4 只茶壺價格
      之能力，更非無疑。另證人即被害人丁○○於偵訊時雖證
      稱其係以前開單價向葉劉金雄購買上開4 只茶壺收藏，惟
      亦供稱其收購上開茶壺係因個人喜歡而非投資，上開茶壺
      在市面上並無大家認同之行情等語（見上開偵查卷第86頁
      ）；證人葉劉金雄亦於偵訊時證稱其並無介紹個人作品之
      網站，且除其本身創作上開枯木茶壺之系列作品外，亦有
      不少人仿製，製作與其風格類似之茶壺作品等語（見上開
      偵查卷第101 頁）；再參上開拍賣網站資料所示，上開4
      只茶壺中之「枯木壺」自96年4 月19日起競標10天，並以
      99元起標，經7 天競標，共26次競標者出價後（每次出價
      增額為300 元），最高出價紀錄僅為12,300元（見上開偵
      查卷第40頁），亦顯與告訴人之前開18至20萬元收購單價
      有甚大差距等情，足認上開茶壺之價值或市價究為若干始
      為合理，並無明確數字得供參考，且常隨上開各種價格因
      素而受影響。則被告甲○○因受尹國賢之託，而以單價15
      00元至2000元之價格出售上開4 只茶壺，及被告丙○○以
      合計8000元之價格購入上開4 只茶壺，是否與該茶壺之價
      值或市價有顯不相當之情形，自非無疑，且縱認確有該項
      價格差距，惟經審酌前揭收藏者個人喜好程度等相關因素
      後，仍難遽認被告甲○○於受託出售上開茶壺，及被告丙○○於收購該茶壺，甚至被告乙○○於收受茶壺時，即各
      明知上開茶壺均屬贓物。
（三）又被告丙○○於93年中旬某日，向被告甲○○購得上開4
      只茶壺後，固將該茶壺留存至96年4 月18日，始交予其女
      即被告乙○○利用前揭拍賣網站，交由他人公開競標，其
      間相距約達3 年，惟被告丙○○於購入上開4 只茶壺後，
      未立即予以處分之原因，或係因個人喜好而予以收藏把玩
      ，或係視景氣變化或其他因素而暫未處分，均屬一般藝術
      品收購者所常見之心理或習慣，此亦係公眾周知之事實；
      再參被告丙○○將上開4 只茶壺交予被告乙○○利用上開
      網站拍賣時，其起標價僅訂定自99元起標，此有上開網站
      拍賣資料在卷（見96年度偵字第10519 號卷第40頁）可稽
      ，與一般拍賣網站之起標價格並無如何特異之處，是亦難
      以被告丙○○自收購上開4 只茶壺後，迄其轉手處分時止
      ，前後時間相距約達3 年，或被告乙○○依其父即被告丙○○之指示，透過前開網站拍賣上開茶壺，即遽以推認其
      等於買受或收受上開茶壺時，均明知該茶壺係屬贓物；況
      被告丙○○、乙○○如均有販賣贓物之認識，自當隱而不
      宣以避人耳目，豈有公開上網拍賣之理？被告等辯稱原均
      不知上開4 只茶壺係贓物，及被告丙○○、乙○○辯稱係
      因被告丙○○購得上開4 只茶壺後，始另查悉上開4 只茶
      壺之創作者為葉劉金雄等情，而將茶壺交予被告乙○○利
      用上開網站拍賣等情，即非全無可採。
六、另查，前揭扣押物品目錄表、茶壺照片、永和分局永和派出
    所91年7 月23日陳報單及所附告訴人失竊上開茶壺之報案筆
    錄、贓物認領保管單、被告甲○○擔任中大郵票錢幣社負責
    人名片、聚興商行營利事業基本資料、上開網站拍賣資料、
    現場照片4 張等證據，均僅得據以證明告訴人所有上開4 只
    茶壺確於前揭時、地遭他人竊取後，經被告丙○○於被告甲○○所開設之中大郵票錢幣社上址買受後，交予被告乙○○
    利用上開網站拍賣等事實，惟均不足以作為被告甲○○受尹
    國賢之託而出售上開4 只茶壺，或被告丙○○買受、被告乙○○收受上開茶壺時，各知悉該茶壺均屬贓物，而仍予以牙
    保、故買或收受之證據。是本件公訴人所提出之證據，並無
    法證明被告等各明知上開4 只茶壺均係贓物，而仍予牙保、
    故買或收受。此外，復查無其他積極證據，足以證明被告等
    各涉有牙保、故買或收受上開贓物之犯行；揆諸前開規定及
    說明，自應為被告等均無罪之諭知。
據上論斷，應依刑事訴訟法第301 條第1 項，判決如主文。
本案經檢察官陳清茂到庭執行職務。
中    華    民    國    97    年    5     月    21    日
                  刑事第十一庭  審判長法  官  劉方慈
                                      法  官  林庚棟
                                      法  官  陳勇松
上正本證明與原本無異。
如不服本判決，應於判決送達後10日內向本院提出上訴狀（應抄
附繕本）。告訴人或被害人如對於本判決不服者，應具備理由請
求檢察官上訴，其上訴期間之計算係以檢察官收受判決正本之日
期為準。
                                      書記官  馬正道
中    華    民    國    97    年    5     月    21    日


司法院資訊處製作；財團法人民間司法改革基金會備份。
